【裁判字號】    99,簡上,42
【裁判日期】    990804
【裁判案由】    清償債務
【裁判全文】
臺灣屏東地方法院民事判決              99年度簡上字第42號
上  訴  人  乙○○
被上訴人    甲○○
                        之3號
訴訟代理人  吳文豊律師
上列當事人間請求清償債務事件，上訴人對於中華民國99年2 月
9 日本院屏東簡易庭98年度屏簡字第607 號第一審判決提起上訴
，本院於民國99年7 月21日言詞辯論終結，判決如下：
    主  文
上訴駁回。
第二審訴訟費用由上訴人負擔。
    事實及理由
一、本件上訴人經合法通知，未於言詞辯論期日到場，核無民事
    訴訟法第386 條各款所列情形，爰依被上訴人聲請，由其一
    造辯論而為判決。
二、被上訴人主張略以：
  (一)兩造於民國97年8 月6 日訂有合夥契約書，約定合夥經營冠
    祥企業有限公司（下稱冠祥公司），上訴人並於同日向被上
    訴人借款新臺幣（下同）15萬元。又雙方於合夥期間，上訴
    人亦陸續向被上訴人借款，借款金額總計為42萬7,800 元，
    嗣上訴人於97年11月14日償還25萬元後，上訴人尚欠被上訴
    人17萬7,800 元，此有上訴人親簽姓名確認上訴人積欠被上
    訴人債務之帳務摘要為證，故被上訴人自得依消費借貸之法
    律關係請求上訴人償還被上訴人17萬7,800 元，及自訴狀繕
    本送達翌日起至清償日止，按年息5%計算之遲延利息。
  (二)對上訴人抗辯後之陳述：按合夥人執行合夥事務，除契約另
    有訂定外，不得請求報酬，民法第678 條第2 項定有明文。
    兩造簽訂之合夥契約書亦未有合夥人執行合夥事務得請求報
    酬之約定，是上訴人抗辯被上訴人未依合夥契約發放報酬，
    即非有據。又合夥人於合夥清算前，不得請求合夥財產之分
    析。對於合夥負有債務者，不得以其對於任何合夥人之債權
    與其所負之債務抵銷，民法第682 條亦定有明文，故上訴人
    抗辯其得以97年8 月6 日起為合夥事業所支付包括簽訂合夥
    契約書費用、午餐便當費、地租、註銷出入廠證罰款、加油
    費、被上訴人退夥致有工作損失、機械設備及工具相關耗損
    、折舊及維修等工程費、申報帳務及報稅、會計費等保守估
    計達44萬8,510 元，主張抵銷其向被上訴人借款之金額，惟
    依民法第682 條規定，合夥財產不可不與各合夥人之財產分
    離獨立，否則不能達合夥財產共同之目的，故合夥人於合夥
    清算前不得請求合夥財產之分析，縱算上訴人因合夥事業負
    擔上開合夥債務，亦不得與被上訴人之借款債權互為抵銷。
三、上訴人雖未於最後言詞辯論到場，惟據其以前到場及書狀抗
    辯略以：
  (一)冠祥公司之帳務及款項均由被上訴人管理，被上訴人並未依
    約發放薪資或分配盈餘給上訴人，上訴人從事合夥事業之工
    作開銷，例如油資、午餐便當及個人之零用金，均須以「借
    款」名義向管理合夥事業之被上訴人具領，惟實際上合夥事
    業之帳務應經會、結算，上訴人並未積欠被上訴人私人債務
    ，此部分應請實際管理冠祥公司收支帳務及現款之被上訴人
    ，確實提出相關收支帳務明細並清算合夥財產。
  (二)被上訴人管理合夥事業即冠祥公司所有收支帳務及款項，疑
    似將合夥資金挪做他用，明知合夥事業承作工程仍在施作中
    ，卻以無資金為由無預警退夥，嚴重影響合夥事業對外工程
    進度之履行，已違反民法第686 條合夥人聲明退夥之規定，
    復未善盡清理結算合夥財產之義務，竟將上訴人向公司請款
    之帳務資料扭曲為積欠被上訴人之私人借款，試圖脫免其清
    算合夥財產、返還出資額及分配剩餘財產之責任並模糊事實
    真相。
  (三)再者，縱認上訴人有積欠被上訴人債務，然上訴人於97年8
    月6 日起為合夥事業支付包括簽訂合夥契約書費用、午餐便
    當費、地租、註銷出入廠證罰款、加油費、被上訴人退夥致
    有工作損失、機械設備及工具相關耗損、折舊及維修等工程
    費、申報帳務及報稅、會計費等保守估計達44萬8,510 元，
    自足以抵銷積欠被上訴人之借款債務等語。
四、原審判決判命上訴人應給付被上訴人17萬7,800 元及自98年
    11月11日起至清償日止，按年息5 ％計算之利息，並為得假
    執行之宣告。上訴人不服，提起上訴，並於本院聲明：(1)原
    判決廢棄。(2)上開廢棄部分，被上訴人在第一審之訴駁回。
    被上訴人則於本院聲明：上訴駁回。
五、兩造經本院整理下列不爭執事項並協議簡化爭點，結果如下
    ：
  (一)97年8 月6 日兩造有訂立合夥契約書，約定合夥經營冠祥公
    司，上訴人並於同日向被上訴人借款15萬元。
  (二)上訴人所親簽之帳務摘要，係表示上訴人曾經交付被上訴人
    25萬元，尚欠17萬7,800 元。
六、兩造爭執事項：被上訴人可否依照消費借貸之法律關係請求
    上訴人返還借款17萬7,800元？經查：
  (一)被上訴人主張上訴人積欠其17萬7,800 元一情，此有上訴人
    親簽之帳務摘要1 張可證（原審卷第25頁），觀之該帳務摘
    要記載略以：「…11/14 結帳，共借427,800 ，還款250,00
    0 ，尚欠177,800 乙○○」字句，顯然係由上訴人簽名確認
    尚欠被上訴人17萬7,800 元，上訴人固抗辯並非借款，而係
    因上訴人從事合夥事業之工作開銷，例如油資、午餐便當及
    個人之零用金，均須以「借款」名義向被上訴人具領一節，
    惟兩造既已約定合夥經營冠祥公司，則有關經營合夥事業之
    費用支出，大可檢具發票、收據，循公司報帳流程辦理，何
    以須向被上訴人以「借款」之名義行「請款」之實？又該帳
    務摘要果若是上訴人為合夥事業支付費用所請領之款項，則
    何以上訴人又須還款2 萬5,000 元？是上訴人上開所辯顯與
    常情有違，不足採信。帳務摘要既由上訴人簽名確認尚欠被
    上訴人17萬7,800 元，且為上訴人所不爭執，其上並記載「
    借」字樣，堪認被上訴人主張上訴人所積欠之17萬7,800 元
    係屬借款債務一情，應堪採信。
  (二)按合夥人於合夥清算前，不得請求合夥財產之分析，民法第
    682 條第1 項定有明文。又合夥解散後，應進行清算，並由
    合夥人全體或其所選任之清算人為之，此觀之民法第692 條
    、第694 條之規定即明。至「結算」則係指同法第689 條規
    定之退夥人與合夥間之結算合夥財產之程式，即結算乃係合
    夥中之部分合夥人退夥後，合夥因仍合法存續中，退夥人擬
    取回其出資時，始為結算程式之進行。是如合夥因合夥人之
    退夥致合夥已失去存續要件（即合夥須二人以上）而無法繼
    續合法存續，合夥即屬解散，此際即應依首揭民法規定進行
    清算。經查，本件上訴人固抗辯於97年8 月6 日起為合夥事
    業支付包括簽訂合夥契約書費用、午餐便當費、地租、註銷
    出入廠證罰款、加油費、被上訴人退夥致有工作損失、機械
    設備及工具相關耗損、折舊及維修等工程費、申報帳務及報
    稅、會計費等保守估計達44萬8,510 元，足以抵銷積欠被上
    訴人之借款債務一節，惟縱使如上訴人所稱被上訴人已聲明
    退夥，依上開說明，兩造所經營之合夥事業之合夥人僅餘上
    訴人，已不符合夥存續要件，兩造所共同出資成立之合夥事
    業即應進行清算程序，而非結算程序。然上訴人復自承合夥
    事業尚未經清算，則合夥財產於清償合夥債務後，有無賸餘
    財產，迄未可知，依前開法條規定，上訴人尚不能請求合夥
    財產之分析，則上訴人上開抗辯為合夥事業支出費用保守達
    44萬8,510 元，合夥財產應償還其44萬8,510 元一節，即屬
    無據。是以，上訴人抗辯得以上開44萬8,510 元與其積欠被
    上訴人17萬7,800 元抵銷一節，顯不足採信。
七、綜上所述，被上訴人依據消費借貸之法律關係請求上訴人給
    付17萬7,800 元及自起訴狀繕本送達翌日即98年11月11日起
    至清償日止，按年息5 ％計算之利息，即有理由，應予准許
    。原審為上訴人敗訴之判決，經核尚無違誤，上訴意旨指摘
    原判決不當，求予廢棄改判，非有理由，應予駁回。
八、本件事證已臻明確，兩造其餘主張、陳述、攻擊防禦方法，
    經審酌後認於本判決結果不生影響，爰不一一論述，附此敘
    明。
九、據上論結，本件上訴為無理由，依民事訴訟法第436 條之1
    第3 項、第449 條第1 項、第78條，判決如主文。
中    華    民    國    99    年    8     月    4     日
                  民事第二庭    審判長法  官  張世賢
                                      法  官  蔡嘉裕
                                      法  官  陳威宏
正本係照原本作成。
不得上訴。
中    華    民    國    99    年    8     月    4     日
                                      書記官  陳勃諺

司法院資訊處製作；財團法人民間司法改革基金會備份。
